ACORDAO-COMPLETO-2551579

ACÓRDÃO 7020/2022 ATA 35/2022 - PRIMEIRA CÂMARA

VISTO, relatado e discutido este recurso de reconsideração interposto pela empresa Raec - Rede de Arte, Ensino e Cidadania, representada por Yuri Azevedo Silva, contra o Acórdão 18324/2021-TCU-Primeira Câmara, 
ACORDAM os Ministros do Tribunal de Contas da União, reunidos em sessão da Primeira Câmara, ante as razões expostas pelo relator, em:
9.1. conhecer do recurso interposto, com base no art. 32, inciso I, e art. 33 da Lei 8.443/1992, para, no mérito, negar-lhe provimento;
9.2. dar ciência desta decisão ao recorrente e ao Procurador-chefe da Procuradoria da República no Estado do Ceará.

Recurso de reconsideração interposto por Raec Rede de Arte, Ensino e Cidadania contra decisão preferida no âmbito do Acórdão 18.324/2021-Primeira Câmara, prolatado no âmbito de tomada de contas especial instaurada pela então Secretaria Especial da Cultura, em face da não comprovação da aplicação dos recursos repassados pela União por meio do Convênio 510/200, Siafi 553622, cujo objeto foi descrito como "Apoio ao Projeto Estação Cidadania".

Primeira Câmara

Secretaria Especial da Cultura.

3. Interessados/Responsáveis/Recorrentes:
3.1. Responsáveis: Almino Cassiano Melo Feijao (XXX.128.853-XX); Raec Rede de Arte, Ensino e Cidadania (06.187.958/0001-10).
3.2. Recorrente: Raec Rede de Arte, Ensino e Cidadania (06.187.958/0001-10).

13.1. Ministros presentes: Walton Alencar Rodrigues (Presidente) e Benjamin Zymler (Relator).
13.2. Ministro-Substituto convocado: Weder de Oliveira.
13.3. Ministro-Substituto presente: Augusto Sherman Cavalcanti.

BENJAMIN ZYMLER

Ministro Jorge Oliveira.

Trata-se de recurso de reconsideração interposto pela empresa Raec - Rede de Arte, Ensino e Cidadania, representada por Yuri Azevedo Silva (peça 141) , contra o Acórdão 18324/2021-TCU-Primeira Câmara (peça 121) , de relatoria do Ministro Jorge Oliveira.
Eis excerto da decisão recorrida:
"ACORDAM os Ministros do Tribunal de Contas da União, reunidos em sessão da 1ª Câmara, ante as razões expostas pelo Relator e com fundamento nos arts. 1º, I; 16, III, "a" e "c"; 19; 23; 26 e 28, II, da Lei 8.443/1992 e nos arts. 1º, I; 209, I e III, 210; 214, III, "a", e 217, §§ 1º e 2º, do Regimento Interno, em:
9.1. excluir Tomé da Silva deste processo;
9.2. rejeitar as alegações de defesa da Rede de Arte, Ensino e Cidadania - Raec;
9.3. acolher parcialmente as alegações de defesa de Almino Cassiano Melo Feijão;
9.4. julgar irregulares as contas da Rede de Arte, Ensino e Cidadania - Raec e de Almino Cassiano Melo Feijão;
9.5. condenar a Rede de Arte, Ensino e Cidadania - Raec e Almino Cassiano Melo Feijão a recolherem ao Fundo Nacional de Cultural as quantias abaixo indicadas, atualizadas monetariamente e acrescidas de juros moratórios, calculados a partir das datas a seguir discriminadas até a data do recolhimento, na forma da legislação em vigor, abatidas, na execução, as quantias abaixo apontadas como crédito:
9.5.1. Rede de Arte, Ensino e Cidadania - Raec, individualmente:
Item 				Natureza (D/C)	Valor (R$)	Data
1ª. parcela do convênio		(D)		46.029,00	21/2/2006
Cheque 850007				(C)		1.450,00	19/5/2006
Cheque 850008				(C)		4.288,90	18/5/2006
Cheque 850009				(C)		2.185,00	22/5/2006
Cheque 850010				(C)		2.700,00	19/5/2006
Cheque 850011				(C)		899,00		19/5/2006
Cheque 850013				(C)		388,80		22/5/2006
Cheque 850014				(C)		1.698,48	19/5/2006
Cheque 850015				(C)		1.032,00	19/5/2006
Cheque 850016				(C)		524,50		19/5/2006
Cheque 850017				(C)		160,00		25/5/2006
Cheque 850018				(C)		1.393,92	14/6/2006 
"Pagamentos Diversos"		(C)		1.999,00	29/6/2006
Cheque 850033				(C)		650,00		31/10/2006
Cheque 850036				(C)		452,00		8/11/2006
Cheque 850037				(C)		21,00		7/11/2006
Saldo da 1ª parcela 
existente quando da posse de 
Almino Cassiano Melo Feijão		(D)		1.118,16	31/3/2007
Contrapartida devida			(C)		4.127,96	21/2/2006
Contrapartida integralizada		(C)		1.200,00	10/11/2006
9.5.2. Rede de Arte, Ensino e Cidadania - Raec, solidariamente com Almino Cassiano Melo Feijão:
Item				Natureza (D/C)	Valor (R$)	Data
Saldo da 1ª parcela 
existente quando da posse de. 
Almino Cassiano Melo Feijão		(D)		1.118,16	31/3/2007
2ª parcela do convênio			(D)		25.080,00	30/8/2006
Cheque 850048				(C)		990,00		24/5/2007
Cheque 850050				(C)		990,00		29/5/2007
Cheque 850052				(C)		1.600,00	29/5/2007
Cheque 850051				(C)		20,00		22/6/2007
Cheque 850062				(C)		990,00		16/8/2007
Cheque 850064				(C)		868,00		10/8/2007
Cheque 850065				(C)		868,00		16/8/2007
Cheque 850067				(C)		1.600,00	20/8/2007
9.6. autorizar a cobrança judicial das dívidas, caso não atendidas as notificações;
9.7. autorizar, caso requerido, o parcelamento das dívidas em até 36 (trinta e seis) parcelas mensais sucessivas, com incidência, sobre cada parcela, atualizada monetariamente, dos juros moratórios devidos, na forma da legislação vigente;
9.8. alertar aos responsáveis que a falta de comprovação do recolhimento de qualquer parcela acarretará vencimento antecipado de todo o saldo devedor;
9.9. fixar aos responsáveis prazo de 15 (quinze) dias, a contar das notificações, para comprovação, perante este Tribunal, do recolhimento das quantias acima indicadas, ou, em caso de parcelamento, da primeira parcela, e de 30 (trinta) dias, a contar da parcela anterior, das demais parcelas;
9.10. encaminhar cópia deste Acórdão a Tomé da Silva, a Almino Cassiano Melo Feijão, à Rede de Arte, Ensino e Cidadania - Raec e ao Procurador-Chefe da Procuradoria da República no Estado do Ceará, com a informação de que a íntegra do Relatório e do Voto que o fundamentam está disponível no endereço eletrônico www.tcu.gov.br/acordaos;
9.11. informar ao Procurador-Chefe da Procuradoria da República no Estado do Ceará que, nos termos do parágrafo único do art. 62 da Resolução TCU 259/214, os procuradores e membros do Ministério Público credenciados nesta Corte podem acessar os presentes autos de forma eletrônica e automática, ressalvados apenas os casos de eventuais peças classificadas como sigilosas, as quais requerem solicitação formal."
Reproduzo a instrução lavrada no âmbito da Serur, ratificada pelo corpo diretivo da unidade (peças 154 a 155) :
"HISTÓRICO
2.	No que pertine à presente análise, a então Secretaria Especial da Cultura instaurou processo de Tomada de Contas Especial (TCE) em face da empresa Rede de Arte, Ensino e Cidadania (Raec) e de outros dois responsáveis, em razão da não comprovação da aplicação dos recursos repassados pela União por meio do Convênio 510/2005, Siafi 553622 (peça 9, p. 1-8) , firmado entre o então Ministério da Cultura/Secretaria de Programas de Projetos Culturais e RAEC Rede de Arte, Ensino e Cidadania. O objeto do instrumento foi descrito como "Apoio ao Projeto Estação Cidadania". 
2.1.	Para tanto foram destinados recursos federais da ordem de R$ 147.784,00 (peça 34, p. 2 e p. 8) e a vigência do convênio se deu entre 27/12/2005 a 26/6/2008. A prestação de contas foi juntada aos autos às peças 51-53.
2.2.	A documentação referente à fase interna do processo de TCE consta às peças 1-74. A seguir, os autos foram encaminhados para análise da Secretaria de Controle Externo de Tomada de Contas Especial (Secex/TCE) que entendeu pela citação da Raec em face das seguintes imputações (peças 76, p. 6-7, peças 77-78 e ofício de notificação à peça 82) :
	(...) 
Irregularidade: não comprovação da regularidade da aplicação dos recursos recebidos por intermédio do Convênio 510/2005, em face a ausência parcial de documentos necessários à prestação de contas da 1ª parcela dos recursos e a omissão no dever de prestação de contas relativa ao repasse da segunda parcela.
Evidências da irregularidade: documentos técnicos presentes nas peças 24, 51, 52 e 53.
Normas infringidas: Art. 37, caput, c/c o art. 70, parágrafo único, da Constituição Federal de 1988; art. 93, do Decreto-lei 200, de 25 de fevereiro de 1967; art. 50, §3º, da Portaria Interministerial 127/2008, e Termo do Convênio; alínea "a", inciso XII, artigo 7º da IN/STN nº 01/1997; artigo 29 da IN/STN nº 01/1997.
Cofre credor: Fundo Nacional de Cultura.
 (...) 
Conduta: não apresentar a documentação necessária à prestação de contas da 1ª parcela dos recursos e omitir-se no dever de prestação de contas relativa ao repasse da segunda parcela.
Nexo de causalidade: A não apresentação da documentação necessária à prestação de contas da 1ª parcela dos recursos e a omissão no dever de prestação de contas relativa ao repasse da segunda parcela, resultaram na presunção de dano ao erário.
Culpabilidade: não há excludentes de ilicitude, de culpabilidade e de punibilidade; é razoável supor que o administrador responsável pela pessoa jurídica tinha consciência da ilicitude de sua conduta; era exigível conduta diversa da praticada, qual seja, apresentar a documentação necessária à prestação de contas da 1ª parcela dos recursos e apresentar a prestação de contas relativa ao repasse da segunda parcela.
 (...) 
Irregularidade: não comprovação da regularidade da aplicação dos recursos recebidos por intermédio do Convênio 510/2005, em face a ausência parcial de documentos necessários à prestação de contas da 1ª parcela dos recursos e a omissão no dever de prestação de contas relativa ao repasse da segunda parcela
Evidências da irregularidade: documentos técnicos presentes nas peças 24, 51, 52 e 53.
Normas infringidas: Art. 37, caput, c/c o art. 70, parágrafo único, da Constituição Federal de 1988; art. 93, do Decreto-lei 200, de 25 de fevereiro de 1967; art. 50, §3º, da Portaria Interministerial 127/2008, e Termo do Convênio; alínea "a", inciso XII, artigo 7º da IN/STN nº 01/1997; artigo 29 da IN/STN nº 01/1997.
Cofre credor: Fundo Nacional de Cultura.
 (...) 
Conduta: não apresentar a documentação necessária à prestação de contas da 1ª parcela dos recursos e omitir-se no dever de prestação de contas relativa ao repasse da segunda parcela.
Nexo de causalidade: A não apresentação da documentação necessária à prestação de contas da 1ª parcela dos recursos e a omissão no dever de prestação de contas relativa ao repasse da segunda parcela, resultaram na presunção de dano ao erário.
Culpabilidade: não há excludentes de ilicitude, de culpabilidade e de punibilidade; é razoável supor que o responsável tinha consciência da ilicitude de sua conduta; era exigível conduta diversa da praticada, qual seja, apresentar a documentação necessária à prestação de contas da 1ª parcela dos recursos e apresentar a prestação de contas relativa ao repasse da segunda parcela.
2.3.	As alegações de defesa da mencionada empresa foram apresentadas às peças 88-89 e rejeitadas pela Secex/TCE (peças 112-114) . A seguir, o Ministério Público junto a este Tribunal (MP/TCU) , discordando em parte da rejeição, solicitou que os autos retornassem à Secex/TCE, para análise adicional e reinclusão de outro responsável na relação processual,  encaminhamento acolhido em parte pelo relator a quo (peça 116) .
2.4.	Em nova análise, a unidade técnica de origem, manteve o posicionamento pela rejeição das defesa apresentada pela Raec e propôs as presente contas fossem julgadas irregulares, com imputação de débito (peças 117-119) . Por sua vez, o MP/TCU, discordando em parte da instrução da Secex/TCE, emitiu parecer reconhecendo como crédito diversos itens de despesas (peça 120) .
2.5.	Em 16/11/2021, acolhendo as propostas da Secex/TCE e do MP/TCU, foi prolatado o Acórdão 18324/2021-TCU-Primeira Câmara, nos termos subscritos no subitem 1.1 deste Exame.
2.6.	Irresignado com aquele julgamento, a empresa, ora recorrente, apresenta recurso de reconsideração o qual se passa à análise.
EXAME DE ADMISSIBILIDADE 
3.	O exame de admissibilidade desta Secretaria (peça 143) propôs o conhecimento do recurso e a concessão de efeito suspensivo aos itens 9.2, 9.4, 9.5 (e subitens) e 9.6 do acórdão recorrido. Por meio de despacho (peça 146) , aquele exame foi ratificado pelo relator do recurso, Ministro Benjamin Zymler.
EXAME DE MÉRITO
4.	Delimitação
4.1.	Constitui objeto do presente exame analisar:
a) em sede preliminar:
a.1)  se incide a prescrição sobre as parcelas de débito ou em relação às penas de multa aplicadas aos responsáveis, considerando a aplicabilidade da Lei 9.873/1999 nos termos do que foi decidido pelo Supremo Tribunal Federal no RE 636.886 e na ADI 5.509;
a.2)  se a citação da empresa recorrente é válida uma vez que seu presidente, Yuri Silva, já não exercia aquele cargo na época de sua notificação não detendo a devida legitimidade para praticar atos processuais;
b)  no mérito, se, da reanálise dos elementos contidos nos autos, os fundamentos do acórdão recorrido restam devidamente abalizados.
5.	[Preliminar] - Prescrição
5.1.	Analisa-se, de ofício, se há incidência da prescrição, quinquenária ou intercorrente, sobre o débito imputado aos responsáveis em face das disposições da Lei 9.873/1999 e do Código Civil, em cotejamento com o que foi decidido no âmbito do RE 636.886 (relatoria do Ministro Alexandre de Moraes) julgado pelo Supremo Tribunal Federal (Tema 899 de repercussão geral) e na ADI 5.509 (relatoria do Ministro Edson Fachin) .
Análise:
5.2.	Não incide a prescrição.
5.3.	Até recente decisão do STF sobre o tema, se verificava a existência de dois encaminhamentos distintos quanto à incidência da prescrição sobre a imputação de débito.
5.4.	Na primeira, o entendimento deste Tribunal quanto ao débito resta assente na Súmula/TCU 282 onde se considera que o débito é imprescritível. Assim, as parcelas de débito imputadas aos responsáveis são imprescritíveis. 
5.5.	Já o segundo encaminhamento sobre a tese em discussão, diz respeito à adoção do prazo prescricional quinquenário, nos termos do que dispõe a Lei 9.873/1999. Neste contexto, já há considerações sobre esse tema no âmbito desta Serur nos autos do TC Processo 019.571/2015-1. 
5.5.1.	Por economia processual, juntou-se a estes autos (peça 153) , cópia do exame e do pronunciamento desta unidade naquele processo, em que foram fundamentadas as seguintes premissas e que serão consideradas no presente exame:
	a) ao julgar o RE 636.886 (de relatoria do Ministro Alexandre de Moraes) , o STF conferiu nova interpretação ao art. 37, § 5º, da Constituição Federal, fixando a tese de que "é prescritível a pretensão de ressarcimento ao erário fundada em decisão de Tribunal de Contas";
	b) as pretensões punitiva e de ressarcimento devem observar o mesmo regime na atividade de controle externo, dado o objetivo comum da prescrição, de fixar prazo para o Tribunal de Contas agir, caracterizar o ilícito, identificar seu autor, dimensionar as consequências da conduta e impor as consequências legais, independentemente de tais consequências terem natureza punitiva ou ressarcitória; e
	c) até que sobrevenha norma específica, entende-se que a prescrição das pretensões punitiva e de ressarcimento, no processo de controle externo, deve observar o regime Lei 9.873/1999, na linha dos recentes pronunciamentos do STF a respeito. Assim, sem prejuízo de se realizar o exame da prescrição também segundo o prazo decenal previsto no Código Civil, o critério adotado, na formulação da proposta de encaminhamento, será o da Lei 9.873/1999.
5.5.2.	Já no âmbito do julgamento da ADI 5.509 pelo STF (relatoria do Ministro Edson Fachin) , há que se consignar que foi manejada contra dispositivos da Constituição do Estado do Ceará e da lei ordinária do referido Estado, que fixaram prazo prescricional no processo do tribunal de contas daquela unidade federativa. Todavia, a discussão travada pelo STF teve por referência o modelo federal, em função do princípio da simetria, expressamente invocado pelo MPF, ao propor a ação, e pelo relator, ao analisar o tema. Assim, os fundamentos lançados no julgamento da ADI 5.509 repercutem, inevitavelmente, também nos processos do TCU:
5.5.2.1.	Especificamente sobre a lei de regência e as causas interruptivas da prescrição, o relator reconheceu que o STF ainda não havia fixado orientação clara a respeito, em processo de caráter geral. Ao fazê-lo, na citada ADI, a orientação do relator foi a de aplicar os vários precedentes do STF em casos concretos, que já sinalizavam para a incidência da Lei 9.873/1999, afastando-se a incidência do art. 205 do Código Civil, como evidenciam as seguintes passagens do voto:
	a) "A atividade de controle externo equipara-se, para fins de contagem do prazo prescricional, ao poder de polícia do Estado e, como tal, nos termos do art. 1º da Lei 9.873, de 1999, 'Prescreve em cinco anos a ação punitiva da Administração Pública Federal, direta e indireta, no exercício do poder de polícia, objetivando apurar infração à legislação em vigor, contados da data da prática do ato ou, no caso de infração permanente ou continuada, do dia em que tiver cessado'";
	b) "Pela mesma razão, incidem as causas legais de interrupção da prescrição, conforme previsão constante do art. 2º da referida Lei".
5.5.2.2.	Estabelecida a norma de regência do prazo e das causas interruptivas, o STF avançou no debate quanto ao termo inicial da prescrição, fixando regras mais detalhadas a respeito. Com esse fim, estabeleceu tratamento específico para as tomadas de contas especiais, distinguindo aquelas decorrentes de repasses sujeitos a prestação de contas específica e as relativas a situações em que os fatos são normalmente trazidos ao conhecimento do TCU, por meio de denúncias e representações. 
5.5.2.3.	Nesse sentido, o voto do Ministro Edson Fachin trouxe uma regra geral e algumas hipóteses de aplicação casuística. Como regra geral, ficou estabelecido que "o termo inicial da contagem do prazo deve ser o da entrada do processo de fiscalização no âmbito do Tribunal de Contas, ou dos órgãos que, por lei, são encarregados pelo controle interno".
5.5.2.4.	Essa regra geral teve sua aplicação explicitada para algumas situações particulares, a saber:
	a) no caso de omissão de prestação de contas: "o dano a ser apurado pela ausência de prestação de contas tem o lapso prescricional iniciado na data em que as contas deveriam ter sido entregues";
	b) na hipótese de irregularidades detectadas no exame da prestação de contas: " (...) o procedimento prévio à instauração da tomada de contas (...) deve ser encerrado o quanto antes, sendo que as irregularidades que tenham porventura sido nele identificadas somente terão iniciada a fluência do prazo prescricional após a competente comunicação para o órgão de controle interno ou para o Tribunal de Contas";
	c)  em irregularidades constatadas em fiscalizações, denúncias e representações: "Finalmente, deve-se contar o prazo prescricional a partir da data do conhecimento da irregularidade nos casos em que, por iniciativa própria, o Tribunal realiza auditorias ou inspeções, assim como nos casos em que a ele são diretamente levadas as informações necessárias para a instauração de tomada de contas especial". 
5.5.2.5.	Convém assinalar que o artigo 1º da Lei 9.873/1999 estabelece que "Prescreve em cinco anos a ação punitiva da Administração Pública Federal, direta e indireta, no exercício do poder de polícia, objetivando apurar infração à legislação em vigor, contados da data da prática do ato ou, no caso de infração permanente ou continuada, do dia em que tiver cessado". No entanto, o disposto nos incisos I e II do art. 2º da mesma lei (redação dada pela Lei 11.941/2009) estabelecem que: " (...) Interrompe-se a prescrição da ação punitiva: I - pela notificação ou citação do indiciado ou acusado, inclusive por meio de edital;" e "II - por qualquer ato inequívoco, que importa a apuração do fato".
5.5.3.	Com essas explicações adicionais, se passa à análise da prescrição no caso em exame, considerando o contexto das premissas indicadas anteriormente. 
5.5.3.1.	A data a quo para contagem do prazo prescricional deveria ser a data do documento à peça 70, intitulado "Checklist - Exame do Controle Interno", ocasião em que a irregularidade foi comunicado à Controladoria-Geral da União nos termos assinalados na alínea "b" do subitem 5.5.2.4 deste Exame. Assim, considera-se que o início para contagem do prazo prescricional é a data em que o relatório do tomador de contas foi assinada pelo Secretário de Gestão de Fundos e Transferências, ocasião em que estava definitivamente apta a ser encaminhada ao controle interno, ou seja, 21/10/2019 (peça 69, p. 6) . 
5.5.3.2.	A partir de então, houve uma interrupção do prazo prescricional, qual seja, a citação da recorrente (ofício à peça 82) , na pessoa de seu representante legal, Yuri Azevedo Silva, em 15/1/2021, conforme aviso de recebimento à peça 86.
 5.5.3.4.	Dessa forma, como o acórdão recorrido foi julgado em 16/11/2021 (vide item 2.5 deste Exame) resta evidente que não houve transcurso de tempo superior a cinco anos entre o termo inicial de contagem da prescrição, em 21/10/2019 e o julgamento do acórdão recorrido, em face da interrupções do prazo prescricional lançada na tabela do subitem anterior deste Exame.
5.5.4.	Quanto à eventual incidência da prescrição intercorrente, nos termos do § 1º do art. 1º da Lei 9.873/1999 ("Incide a prescrição no procedimento administrativo paralisado por mais de três anos, pendente de julgamento ou despacho, cujos autos serão arquivados de ofício ou mediante requerimento da parte interessada, sem prejuízo da apuração da responsabilidade funcional decorrente da paralisação, se for o caso") , não se verifica a sua ocorrência, na medida em que estes autos não ficaram paralisados por prazo superior a três anos. 
6.	[Preliminar] - Invalidade da citação em decorrência da ilegitimidade do responsável
6.1.	O responsável que assina as razões recursais (por meio de seu advogado) , alega que a citação da empresa recorrente é inválida haja vista que (peça 141, p. 7-9) :
a) seu mandato à frente da Raec se encerrou ao término do ano de 2018 (peça 89) após  o quê se desvinculou integralmente das atividades da instituição, por via de consequência a citação enviada a sua pessoas é inválida ;
b)  as alegações de defesa foram apresentadas não como presidente da Raec, mas como cidadão, lhe carecendo a devida legitimidade para a prática de atos processuais; e
c) no âmbito do acórdão recorrido, conforme assinalado no item 11 do voto condutor daquele julgado, a presente preliminar não foi devidamente apreciada. 
Análise:
6.2.	A citação é válida.
6.3.	De início, cumpre assinalar que a matéria arguida nesta preliminar foi suficientemente enfrentada no âmbito do acórdão recorrido. Com efeito:
6.3.1.	Acertadamente, consta no relatório daquele julgado que a Secex/TCU assinalou que Yuri Azevedo Silva constava na base de dados do CNPJ da Receita Federal como seu presidente e o que ofício de citação se dirigiu à empresa Raec e não à pessoa de seu presidente, nos seguintes termos (peça 123, p. 3) :
 (...) 
Análise: como mencionado no item 11, o ofício de citação encaminhado à RAEC Rede de Arte, Ensino e Cidadania foi recebido em seu endereço constante da base de dados da Receita Federal. Observa-se que o aviso de recebimento (peça 86) foi assinado por Yuri Azevedo Silva, que constou do ofício de citação como representante legal da responsável, tendo em vista estar registrado como seu presidente na base de dados do CNPJ (peça 111) , desde 4/7/2016. Portanto, a citação da responsável é válida.
Por outro lado, está claro no item 1 do Ofício 67395/2020 (peça 82) que a citação trata da responsável RAEC Rede de Arte, Ensino e Cidadania e não de Yuri Azevedo Silva.
6.3.2.	Já o relator a quo, ao prolatar seu voto, acolheu aqueles apontamentos (peça 122, p. 1) :
 (...) 
5. Após analisarem minuciosamente as alegações de defesa apresentadas, os elementos a elas juntados e o restante da documentação constante dos autos, a SecexTCE e o Ministério Público junto ao TCU - MPTCU opinaram: (i) pela rejeição da defesa da Raec; (ii) pelo acatamento parcial das alegações de Almino Cassiano Melo Feijão; e (iii) pela irregularidade destas contas e pela condenação em débito dos responsáveis, sem aplicação de multa também em razão da ocorrência da prescrição da pretensão punitiva deste Tribunal em relação aos referidos responsáveis.
6. Divergiram aquelas instâncias, entretanto, no tocante aos valores dos débitos a serem imputados, pelos motivos apontados nos respectivos pareceres, integralmente transcritos no Relatório que antecedeu este Voto.
7. Endosso os posicionamentos acima descritos naquilo em que convergem e, no que tange aos aspectos em que discrepam, acompanho o entendimento da Procuradoria. Em ambos os casos, registro que incluo aquelas manifestações entre minhas razões de decidir no tocante aos pontos em que as acompanho. [grifos]
6.3.3.	Dito por outras palavras, a fundamentação para afastar a alegação de invalidade da citação em decorrência de carência de legitimidade foi  devidamente lançada nos autos haja vista que, como alegado pelo responsável, não se limitou aos apontamentos lançados no item 11 do voto condutor do acórdão recorrido.
6.4.	De se assinalar que, a par da notificação quanto à citação da empresa Raec neste Tribunal (endereço à peça 79 extraído dos sistemas corporativos do TCU) , Yuri Silva protocolou, mediante advogado regularmente constituído (peça 87) , expediente intitulado "manifestação" (peça 88) que, por ser considerado comparecimento espontâneo aos autos, regulariza aquele ato processual, nos termos do que foi decidido em diversos precedentes deste Tribunal: Acórdão 323/2008-TCU-Primeira Câmara (relator: Augusto Sherman) , 4.193/2011-Primeira Câmara (relator: Ubiratan Aguiar) , 6.503/2012-Primeira Câmara (relator: Marcos Bemquerer) , dentre outros. 
6.5.	Em relação à alegação de que Yuri Silva, à época da citação da recorrente, não exercia as atribuições de presidente da empresa Raec, melhor sorte não lhe socorre, haja vista que:
6.5.1.	Tanto as extrações de informações do sistema do CNPJ da Receita Federal, realizada em 31/5/2021 (peça 111) , como em 16/3/2022 (peça 142) , assinalam que "Yuri Azevedo Silva" foi o último presidente da Raec, com inclusão de seu nome, na qualidade de presidente, em 4/7/2016.
6.5.2.	O responsável invoca a documentação inserida à peça 89 (Ata da 1ª Assembleia Ordinária do Ano 2016 de Eleição e posse da Rede de Arte, Ensino e Cidadania) , lavrada no Cartório de Ofício de Notas e de Registros em Groaíras/CE, biênio 2016/2018, realizada em 18/6/2016, para ressaltar que seu mandato, à frente da Raec, se encerrou em 2018. No entanto, não consta dos autos as atas das eventuais assembleias que elegeram as chapas sucessoras à gestão do mencionado responsável para os biênios 2018-2020 e 2020-2022.
6.5.3.	Prevalece, assim, a presunção de que Yuri Silva se manteve à frente da gestão da empresa Raec, para todos os fins e efeitos legais.
6.6.	Ainda sobre essa última questão, é importante mencionar que não foi requerida ou reconhecida baixa do CNPJ da Raec perante a Receita Federal, a qual mantém o status de "INAPTA", a partir de 28/2/2019:
6.6.1.	Naquela situação, a empresa mantém sua responsabilidade tributária, nos termos do disposto nos arts. 41 e 49 da Instrução Normativa RFB 1.863, de 27/12/2018:
Art. 41. Pode ser declarada inapta a inscrição no CNPJ da pessoa jurídica:
I - omissa de declarações e demonstrativos, assim considerada aquela que, estando obrigada, deixar de apresentar, em 2 (dois) exercícios consecutivos, qualquer das declarações e demonstrativos relacionados no inciso I do caput do art. 29;
II - não localizada, definida nos termos do art. 43; ou
III - com irregularidade em operações de comércio exterior, assim considerada aquela que não comprovar a origem, a disponibilidade e a efetiva transferência, se for o caso, dos recursos empregados em operações de comércio exterior, na forma prevista em lei.
 (...) 
Art. 49. A cobrança administrativa e o encaminhamento, para fins de inscrição e execução, de créditos tributários relativos à pessoa jurídica cuja inscrição no CNPJ tenha sido declarada inapta, nas hipóteses previstas nos incisos do art. 41, devem ser efetuados com a indicação dessa circunstância e da identificação dos responsáveis tributários correspondentes.
6.6.2.	Há inclusive a possibilidade de reversão da situação de inaptidão, nos termos do disposto no art. 47 do mencionado normativo da Receita Federal ("A pessoa jurídica com inscrição declarada inapta tem sua inscrição enquadrada na situação cadastral ativa após regularizar todas as situações que motivaram a inaptidão") .
6.7.	Dessa forma, "Yuri Azevedo Silva" mantém a legitimidade para figurar como representante legal da empresa Rede de Arte, Ensino e Cidadania, enquanto constar seu nome no quadro societário da empresa do sistema CNPJ da Receita Federal, qualificado como sendo presidente da Raec, o que inclui a aptidão processual de receber todas as notificações da empresa oriundas deste Tribunal.  
7.	[Mérito] - Reanálise dos fundamentos do acórdão recorrido
7.1.	A recorrente alega que houve infringência ao princípio da razoabilidade uma vez que (peça 141, p. 9) :
 (...) no contexto dos fatos jurídicos ora analisados, não se constatou qualquer esboço de dolo ou má-fé, tampouco impedimento a regular ação fiscalizadora dessa augusta Corte, por corresponder com a verdade dos fatos e ser medida de justiça.
Análise:
7.2.	No mérito, não assiste razão à recorrente. 
7.3.	A dívida sob análise se refere à imputação de débito para empresa, portanto, não há que se falar em avaliação acerca de sua conduta (pela prática de ato com dolo ou revestida de máfé) por se tratar de pessoa jurídica (e não física) . Dessa forma, não há que se falar em infringência ao princípio da razoabilidade.
7.4.	Da reanálise dos demais elementos contidos nos autos, se verifica que os fundamentos do acórdão recorrido estão devidamente abalizados em documentos que comprovam a imputação do débito à empresa Raec.
CONCLUSÃO
8.	Da análise anterior, conclui-se que:
a)  não incide a prescrição quinquenária nos termos da Lei 9.873/1999 haja vista que, levando em consideração o que foi decidido na ADI 5.509, quanto ao termo a quo de sua contagem da prescrição, a interrupção por ocasião de sua citação e a data em que o acórdão recorrido foi prolatado, não houve interregno de tempo superior a cinco anos. De igual forma, se constata que não houve paralisação processual por prazo superior a três ano, motivo pelo qual não incide a prescrição intercorrente;
b)  a empresa recorrente é representada pelo presidente constante no sistema CNPJ da Receita Federal, ainda que ela esteja na situação cadastral de "inapta"; e
c) não há que se falar em infringência ao princípio da razoabilidade sob alegação de ausência de comprovação de dolo ou má-fé se o débito é imputado a pessoa jurídica, desprovida de volição. 
8.1.	Com base nessas conclusões, entende-se que restam atendidos os pressupostos processuais de constituição e regular desenvolvimento destes autos, não havendo, também, razões de mérito para que haja reforma do acórdão recorrido. 
PROPOSTA DE ENCAMINHAMENTO
9.	Ante o exposto, propõe-se, com base nos 32, inciso I, e 33 da Lei 8.443/1992:
a) conhecer o recurso interposto, para, no mérito, negar-lhe provimento; e
b)  dar ciência ao recorrente e ao Procurador-chefe da Procuradoria da República no Estado do Ceará quanto ao acórdão que vier a ser proferido."
O Ministério Público junto ao TCU, em parecer elaborado pelo Douto Procurador Sérgio Ricardo Costa Caribé, manifestou-se nos seguintes termos (peça 156) :
"Trata-se de recurso de reconsideração interposto pela Raec - Rede de Arte, Ensino e Cidadania, representada por Yuri Azevedo Silva, contra o Acórdão 18324/2021-TCU-Primeira Câmara (peças 141 e 121) .	
Por meio da deliberação recorrida, o TCU analisou tomada de contas especial (TCE) instaurada pela Secretaria Especial da Cultura, em razão da não comprovação da aplicação dos recursos do Convênio 510/2005, firmado com a Raec. O objeto do ajuste era o "Apoio ao Projeto Estação Cidadania", que envolvia a instalação de estúdio multimídia, de biblioteca comunitária, e a realização de diversas oficinas (peças 3 e 21) . A convenente teve as contas julgadas irregulares e foi condenada ao ressarcimento do débito apurado nestes autos, parte dele individualmente e parte em solidariedade com Almino Cassiano Melo Feijão. Não houve aplicação de multa em face do reconhecimento da prescrição da pretensão punitiva (peça 121) .
O recurso interposto foi conhecido por meio do despacho de peça 146. A Secretaria de Recursos (Serur) , em pareceres uniformes, propôs negar-lhe provimento (peças 154-155) .
Conforme se verifica nos elementos constantes dos autos, as irregularidades que ensejaram a instauração desta TCE ocorreram entre os anos de 2005 e 2008. Examinam-se, portanto, irregularidades cometidas há mais de dez anos, o que justifica, em meu sentir, que se apure a incidência da prescrição da pretensão de ressarcimento aos cofres públicos, sobretudo em face da evolução da jurisprudência do Supremo Tribunal Federal (STF) a respeito da matéria.
Registro que, em diversas oportunidades, ao promover minuciosa e detida análise do tema, defendi que a prescrição da pretensão de ressarcimento ao erário deve seguir as regras estabelecidas no Código Civil atualmente vigente. Cito, como exemplo, os pareceres emitidos nos autos do TC Processo 000.012/2020-3, da relatoria do Ministro Vital do Rêgo; do TC Processo 036.485/2019-5, da relatoria do Ministro-Substituto Marcos Bemquerer Costa; do TC Processo 020.232/2017-9, da relatoria do Ministro-Substituto Weder de Oliveira; do TC Processo 031.091/2013-0, da relatoria do Ministro Benjamin Zymler; do TC  Processo 004.030/2017-6, da relatoria do Ministro-Substituto André Carvalho; do TC Processo 029.107/2019-9, da relatoria do Ministro Raimundo Carreiro; do TC  Processo 006.359/2019-1, da relatoria do Ministro Augusto Nardes; do TC Processo 017.162/2007-1, da relatoria do Ministro Aroldo Cedraz; do TC Processo 035.278/2015-3, da relatoria do Ministro-Substituto Augusto Sherman Cavalcanti; do TC Processo 000.071/2020-0, da relatoria do Ministro Jorge Oliveira; do TC Processo 027.487/2017-2, da relatoria do Ministro Walton Alencar Rodrigues; e do TC Processo 018.978/2012-6, da relatoria do Ministro Bruno Dantas.
Nos pareceres lançados nos referidos processos, sustentei que, em razão de seu caráter genérico e da ausência de normas específicas que disciplinem o assunto, o art. 205 do Código Civil - que constitui a regra geral de prescrição - deve incidir, a priori, em todas as situações para as quais a lei não tenha estabelecido prazo inferior. As normas de direito civil, notadamente as insertas na parte geral do Código Civil, por sua abrangência e estofo em sólidos princípios de direito, devem orientar a aplicação do Direito em todos os ramos, quando não conflitantes com matérias especificamente reguladas. Assim, na inexistência de norma específica para a hipótese, entendo que devem incidir as regras da Lei 10.406/2002.
Compreendo, ademais, que a regra do art. 205 do Código Civil, conquanto inespecífica, é perfeitamente compatível com as normas que, desde muito, regem o procedimento de controle externo. E, neste passo, para que não se afronte a harmonia e o caráter sistêmico de suas normas, o Código Civil também pode e deve servir de parâmetro para o regramento de outras questões, como, por exemplo, e no que couber: as causas de suspensão previstas nos arts. 198 e 200; as causas interruptivas do art. 202, incisos I e VI; o recomeço da contagem do prazo estabelecido no art. 202, parágrafo único; a prescrição intercorrente prevista no art. 202, parágrafo único; os efeitos da interrupção efetuada contra devedor solidário, ex vi do art. 204, § 1º, in fine; o prazo geral de dez anos previsto no art. 205; e, o dever de guarda de documentos de que trata o art. 1.194.
Ciente de que a egrégia Corte de Contas da União continua a adotar a tese da imprescritibilidade da pretensão de ressarcimento (v.g. Acórdão 5236/2020-TCU-Plenário, 11.839/2020-TCU-2ª Câmara, 18/2021-TCU-1ª Câmara e 120/2021-TCU-Plenário) , peço vênias para ratificar  o posicionamento externado nos pareceres acima referenciados, de que o exame da ocorrência da prescrição da pretensão de ressarcimento aos cofres públicos - instrumentalizada nos processos de contas que tramitam no TCU - deve ter como parâmetro o prazo geral de prescrição indicado no art. 205 da Lei 10.406/2002, contado a partir da data de ocorrência da irregularidade que deu origem ao débito, em consonância com o art. 189 da mesma lei.
Isso posto, passo ao exame da ocorrência da prescrição da pretensão de ressarcimento no caso concreto. Considerando que as regras aplicáveis à prescrição da pretensão punitiva, nos termos do Acórdão 1441/2016-TCU-Plenário, são as mesmas que ora proponho para a análise da prescrição da pretensão de ressarcimento ao erário; considerando que, in casu, as irregularidades que ensejaram a aplicação de sanção são as mesmas que deram causa à condenação em débito, assim como são as mesmas as causas interruptivas e demais variáveis; entendo cabível a análise em conjunto da ocorrência da prescrição para ambas pretensões.
Tendo tais balizas como parâmetro para o exame da matéria, concluo pela consumação da prescrição da pretensão de ressarcimento ao erário neste processo. As irregularidades que ensejaram o débito ocorreram em 25/8/2008 (prazo limite para prestação de contas final - peça 122, p. 2) . Assim, o prazo prescricional de dez anos se verificou sem que fosse interrompido pelo ato que determinou as citações dos responsáveis - qual seja, o pronunciamento do titular da Secex-TCE -, expedido em 2/12/2020 (peça 78) .
Por conseguinte, nos termos do art. 212 do RI/TCU, as presentes contas devem ser arquivadas, sem julgamento de mérito. Sem embargo, caso o Tribunal de Contas da União, numa análise perfunctória e não exauriente, entenda que as irregularidades guardam correspondência com quaisquer condutas tipificadas na Lei 8.429/1992, deve promover o encaminhamento do acórdão que vier a ser proferido ao Ministério Público Federal, para que adote as medidas que entender cabíveis.
Admitindo que o Tribunal não acolha a tese de prescrição apresentada, em atenção ao parágrafo 2º do art. 62 do RI/TCU, quanto ao mérito, anuo ao encaminhamento proposto pela Serur.
O recurso de reconsideração em exame não traz novos elementos que permitam afastar o débito ou a responsabilidade da Raec. O Sr. Yuri Azevedo Silva se limita a alegar sua ilegitimidade passiva - já que teria sido representante da Raec apenas até 2018 - e, por conseguinte, a questionar a validade da citação da entidade convenente, que ocorreu em 2020.
Não obstante, como assinalado pela Serur, até pelo menos 16/3/2022, o Sr. Yuri continuava constando como representante legal da Raec no sistema CNPJ da Receita Federal (peça 142) . Diante disso, a unidade instrutiva concluiu que (peça 154, p. 10) :
6.7. Dessa forma, "Yuri Azevedo Silva" mantém a legitimidade para figurar como representante legal da empresa Rede de Arte, Ensino e Cidadania, enquanto constar seu nome no quadro societário da empresa do sistema CNPJ da Receita Federal, qualificado como sendo presidente da Raec, o que inclui a aptidão processual de receber todas as notificações da empresa oriundas deste Tribunal. (destacamos) 
Convém destacar que o Sr. Yuri Azevedo Silva não foi responsabilizado por qualquer parcela do débito, sequer tendo sido citado, como salientou a instrução de peça 117, p. 3. 
Assim, considerando-se tão somente a caracterização da irregularidade relacionada à não comprovação da regular aplicação dos recursos do Convênio 510/2005, entendo não caber a reforma do Acórdão 18324/2021-TCU-Primeira Câmara, como proposto pela Serur. Não obstante, conforme explanação contida ao longo deste parecer, entendo que restou consumada a prescrição das pretensões punitiva e de ressarcimento aos cofres públicos, o que deve ensejar o provimento do recurso para tornar insubsistente o acórdão recorrido e promover o arquivamento dos autos.
Diante do exposto, este membro do Ministério Público de Contas manifesta-se no sentido de que seja arquivado o presente processo, sem julgamento do mérito, nos termos do art. 212 do Regimento Interno do TCU (RI/TCU) , sem prejuízo de que, caso o Tribunal entenda pertinente, envie cópia do acórdão a ser prolatado, bem como do relatório e do voto que o fundamentarem, à Procuradoria da República no Ceará."
É o relatório.

Yuri Azevedo Silva e Francisco Jose Leal de Vasconcelos (36.441/OAB-CE), representando Yuri Azevedo Silva; Francisco Jose Leal de Vasconcelos (36.441/OAB-CE), representando Almino Cassiano Melo Feijao.

Procurador Sergio Ricardo Costa Caribé.

RECURSO DE RECONSIDERAÇÃO, APÓS JULGAMENTO DE TOMADA DE CONTAS ESPECIAL. PROJETO CULTURAL. OMISSÃO DE PRESTAÇÃO DE CONTAS DA SEGUNDA PARCELA REPASSADA E INSUFICIÊNCIA DE DOCUMENTOS PARA COMPROVAÇÃO DA CORRETA APLICAÇÃO DA PRIMEIRA PARCELA. EXCLUSÃO DE UM RESPONSÁVEL EM RAZÃO DO COMPROMETIMENTO DA AMPLA DEFESA, DECORRENTE DO TRANSCURSO DE MAIS DE DEZ ANOS SEM QUALQUER NOTIFICAÇÃO. REJEIÇÃO DAS ALEGAÇÕES DE DEFESA DA ENTIDADE CONVENENTE. REJEIÇÃO PARCIAL DAS ALEGAÇÕES DE DEFESA DE OUTRO RESPONSÁVEL. PRESCRIÇÃO DA PRETENSÃO PUNITIVA DO TCU. IRREGULARIDADE DAS CONTAS E DÉBITO. RECURSO DE RECONSIDERAÇÃO. PRELIMINAR. PRESCRIÇÃO INOCORRENTE. EMPRESA EM SITUAÇÃO CADASTRAL DE "INAPTA" PERANTE A RECEITA FEDERAL. LEGITIMIDADE DO PRESIDENTE DA EMPRESA CONDENADA PARA RECEBER NOTIFICAÇÕES. MÉRITO. PESSOA JURÍDICA CARECE DO ELEMENTO VOLITIVO PARA QUE SEJA AVALIADA ALEGAÇÃO DE AUSÊNCIA DE DOLO OU MÁ-FÉ. NÃO PROVIMENTO.

TOMADA DE CONTAS ESPECIAL (TCE)

Secretaria de Recursos (Serur); Secretaria de Controle Externo de Tomada de Contas Especial (SecexTCE).

Trata-se de recurso de reconsideração interposto pela empresa Raec - Rede de Arte, Ensino e Cidadania, representada por Yuri Azevedo Silva, contra o Acórdão 18324/2021-TCU-Primeira Câmara, relatado pelo exmo. Ministro Jorge Oliveira.
Mediante a decisão atacada, a recorrente teve as suas alegações de defesa rejeitadas, com contas julgadas irregulares e uma condenação em débito no valor histórico de R$ 72.317,72, somados a R$ 34.124,16 em solidariedade com o Sr. Almiro Cassiano Melo Feijão. Reconheceu-se, no julgado, a consumação da prescrição da pretensão punitiva associada ao caso nos moldes do Acórdão 1441/2016-TCU-Plenário.
A condenação ocorreu no âmbito de tomada de contas especial instaurada pela Secretaria Especial da Cultura contra a Rede de Arte, Ensino e Cidadania (Raec) e seus ex-presidentes Tomé da Silva e Almino Cassiano Melo Feijão, em face da ausência de comprovação da correta aplicação dos recursos do Convênio 510/2005, cujo objeto era o "Apoio ao Projeto Estação Cidadania".
Como consta do voto da decisão condenatória, a rejeição da primeira prestação de contas parcial adveio da insuficiência da documentação comprobatória apresentada (peças 29/37) , não obstante reiteradas notificações a Raec, entre 2009 e 2015, para sua complementação. Nos termos do parecer técnico que analisou a matéria na esfera da SEC (peça 51) , a concedente "não apresentou nenhum documento de comprovação do cumprimento do objeto, como: relatório de cumprimento do objeto, relação de presença dos participantes das oficinas, fotos e ou vídeos das oficinas e atividades realizadas, material de divulgação como folhetos, banners, camisas, conforme previsto no plano de trabalho, e ou clipping de matérias de jornal". Além disso, o parecer financeiro apontou uma série de omissões, inconsistências e possíveis irregularidades na documentação apresentada para comprovar as despesas realizadas.
No que toca especificamente à condenação da ora recorrente, quanto às alegações de defesa apresentadas, consta do voto condutor da decisão condenatória que a Raec se limitou a defender a ilegitimidade passiva de seu atual presidente, Yuri Azevedo Silva, sem nada sustentar em prol de seus próprios interesses. Dessa forma, seus argumentos não puderam ser aceitos, uma vez que não afastam a responsabilidade daquela entidade pelos débitos constatados neste feito.
Neste recurso de reconsideração, em resumo, argumenta-se o seguinte:
em preliminar: se incide a prescrição sobre as parcelas de débito ou em relação às penas de multa aplicadas aos responsáveis, considerando a aplicabilidade da Lei 9.873/99, nos termos do que foi decidido pelo Supremo Tribunal Federal no RE 636.886 e na ADI 5.509; e se a citação da empresa recorrente é válida, uma vez que o seu presidente, Yuri Silva, já não exercia aquele cargo na época de sua notificação, não detendo a devida legitimidade para praticar atos processuais (a mesma argumentação já apresentada nas alegações de defesa após a sua citação) .
no mérito, se, da reanálise dos elementos contidos nos autos, os fundamentos do acórdão recorrido restam devidamente abalizados.
II - Análise das razões recursais
II.1 - Quanto à prescrição
Sobre tal tema, em resumo, a Serur defende a adoção do prazo prescricional quinquenário, baseado na Lei 9.873/99, tanto para a prescrição punitiva quanto para a prescrição ressarcitória.
Nada obstante, em face dos marcos interruptivos de tal prescrição, com lastro na tese quinquenal, apurou não haver a consumação da prescrição ressarcitória no presente processo.
O MP/TCU alinha-se à tese de prescrição com relação ao prejuízo ao Erário, mas é defensor da teoria decenal estabelecida no art. 205 do Código Civil. Nessa linha, havendo sido reconhecida, nas balizas do Acórdão 1441/2016-TCU-Plenário, a prescrição da pretensão punitiva, estaria igualmente consumada a prescrição ressarcitória, motivo pelo qual opinou pelo arquivamento do processo, sem julgamento de mérito, tal qual prescreve o art. 212 do Regimento Interno do TCU.
Em paralelo, admitindo que o Tribunal não acolha a tese de prescrição apresentada, em atenção ao §2º do art. 52, do Regimento Interno do TCU, quanto ao mérito, anuiu ao encaminhamento exarado pela unidade técnica.
Em julgamento de tal questão, tanto sobre a utilização da Lei 9.873/99 como pilar para o estabelecimento dos marcos consumativos prescricionais, como ainda sobre a prescritibilidade do débito (tal qual regra a Súmula 282) , esta Corte tem reiteradamente divergido de tal entendimento. 
O RE 636.886 prolatado pela Suprema Corte (Tema 899) refere-se à prescrição em sua fase executória da sanção, e não na sua fase constitutiva. Cabível, nesse norte, seguir com o ajuizado em incidente de uniformização de jurisprudência julgada no Acórdão 1441/2016-TCU-Plenário - a prever a prescrição decenal, lastreada no Código Civil. Cito, como exemplos de julgados nesse sentido, decisões recentes por mim relatadas, como os Acórdãos 415/2021, 841/2021, 2.954/2021 e 209/2022, do Plenário; e Acórdãos 11.532/2020, 16.675/2021, 796/2022, 1.118/2022, 1.138/2022, 1.301/2022, 4.167/2022, 4.166/2022 da 1ª Câmara, dentre outras.
Tenho igualmente trazido, em casos congêneres, que não ignoro que o subitem 9.8 do¿Acórdão 459/2022-TCU-Plenário¿tenha determinado a constituição de¿grupo¿de¿trabalho¿para que este Tribunal volte a se debruçar sobre tal entendimento. Até que sobrevenha "nova" apreciação desta Corte, contudo, em prestígio ao princípio da colegialidade, consentâneo que se mantenha o convencionado em incidente de uniformização de jurisprudência estabelecido mediante o¿Acórdão 1441/2016-TCU-Plenário¿e na Súmula 282, a prever critério decenal para apuração da prescrição punitiva, lastreada no Código Civil e a imprescritibilidade do débito ao Erário. 
Tenho sublinhado, ademais, que inexiste prejuízo absoluto ao recorrente, nessa visão, pois se tratando de matéria de ordem pública, eventual modificação de critério pode ser levantada a qualquer tempo. Nessa linha, menciono decisões também recentes jazidas nos Acórdãos 4.206/2022 e 3.717/2022, ambos da 1ª Câmara e relatados pelo Min. Jorge Oliveira, como ainda no Acórdão 4563/2022-TCU-Primeira Câmara, de minha relatoria.
Nessa acepção, não havendo razões para reformar o julgado original quanto ao lá considerado sobre os marcos prescricionais, devem-se rejeitar os argumentos recursais, neste ponto.
II.2 - Quanto à validade da citação
O recorrente alega que a citação da empresa recorrente é inválida, haja vista que: a) seu mandato à frente da Raec encerrou-se no fim de 2018 (peça 89) , ocasionando a sua desvinculação integral das atividades da instituição, assim, por via de consequência, a citação enviada a sua pessoa é inválida; b) as alegações de defesa foram apresentadas não como presidente da Raec, mas como cidadão, carecendo-lhe a devida legitimidade para a prática de atos processuais; e c) no âmbito do acórdão recorrido, conforme assinalado no item 11 do voto condutor daquele julgado, a presente preliminar não foi devidamente apreciada.
Sobre tal ponto, associo-me à apreciação realizada pelo Exmo. Min. Jorge de Oliveira em sua sentença inicial. No relatório daquele julgado, acolhido na íntegra por Sua Excelência, consta que o Sr. Yuri Azevedo Silva estava na base de dados do CNPJ da Receita Federal como presidente da Raec e que o ofício de citação se dirigiu à empresa Raec e não à pessoa de seu presidente:
"Análise: como mencionado no item 11, o ofício de citação encaminhado à RAEC Rede de Arte, Ensino e Cidadania foi recebido em seu endereço constante da base de dados da Receita Federal. Observa-se que o aviso de recebimento (peça 86) foi assinado por Yuri Azevedo Silva, que constou do ofício de citação como representante legal da responsável, tendo em vista estar registrado como seu presidente na base de dados do CNPJ (peça 111) , desde 4/7/2016. Portanto, a citação da responsável é válida. 
Por outro lado, está claro no item 1 do Ofício 67395/2020 (peça 82) que a citação trata da responsável RAEC Rede de Arte, Ensino e Cidadania e não de Yuri Azevedo Silva." (grifei) 
Está assentado, por sua vez, no voto condutor do Acórdão 18324/2021-TCU-Primeira Câmara:
"[...] 5. Após analisarem minuciosamente as alegações de defesa apresentadas, os elementos a elas juntados e o restante da documentação constante dos autos, a SecexTCE e o Ministério Público junto ao TCU - MPTCU opinaram: (i) pela rejeição da defesa da Raec; (ii) pelo acatamento parcial das alegações de Almino Cassiano Melo Feijão; e (iii) pela irregularidade destas contas e pela condenação em débito dos responsáveis, sem aplicação de multa também em razão da ocorrência da prescrição da pretensão punitiva deste Tribunal em relação aos referidos responsáveis. 
6. Divergiram aquelas instâncias, entretanto, no tocante aos valores dos débitos a serem imputados, pelos motivos apontados nos respectivos pareceres, integralmente transcritos no Relatório que antecedeu este Voto. 
7. Endosso os posicionamentos acima descritos naquilo em que convergem e, no que tange aos aspectos em que discrepam, acompanho o entendimento da Procuradoria. Em ambos os casos, registro que incluo aquelas manifestações entre minhas razões de decidir no tocante aos pontos em que as acompanho."  (grifei) 
Tal qual apregoa a Serur, "Dito por outras palavras, a fundamentação para afastar a alegação de invalidade da citação em decorrência de carência de legitimidade foi devidamente lançada nos autos haja vista que, como alegado pelo responsável, não se limitou aos apontamentos lançados no item 11 do voto condutor do acórdão recorrido."
Em outra nota importante da unidade técnica, a par da notificação quanto à citação da empresa Raec neste Tribunal (endereço à peça 79 extraído dos sistemas corporativos do TCU) , Yuri Silva protocolou, mediante advogado regularmente constituído (peça 87) , expediente intitulado "manifestação" (peça 88) que, por ser considerado comparecimento espontâneo aos autos, regulariza aquele ato processual, nos termos do que foi decidido em diversos precedentes deste Tribunal: Acórdão 323/2008-TCU-Primeira Câmara (relator: Min. Augusto Sherman) , 4.193/2011-1ª Câmara (relator: Min, Ubiratan Aguiar) , 6.503/2012-1ª Câmara (relator: Min. Marcos Bemquerer) , dentre outros. 
No que se refere à alegação de que o Sr. Yuri Silva, à época da citação, não exercia as atribuições de presidente da empresa Raec, mais uma vez acompanho a bem-feita análise da Serur sobre as extrações de informações do sistema do CNPJ da Receita Federal, feitas em 31/5/2021 (peça 111) e 16/3/2022 (peça 142) , que assinalam que "Yuri Azevedo Silva" foi o último presidente da Raec, com inclusão de seu nome, na qualidade de presidente, em 4/7/2016.
Como consta do relatório prévio, "O responsável invoca a documentação inserida à peça 89 (Ata da 1ª Assembleia Ordinária do Ano 2016 de Eleição e posse da Rede de Arte, Ensino e Cidadania) , lavrada no Cartório de Ofício de Notas e de Registros em Groaíras/CE, biênio 2016/2018, realizada em 18/6/2016, para ressaltar que seu mandato, à frente da Raec, se encerrou em 2018. No entanto, não consta dos autos as atas das eventuais assembleias que elegeram as chapas sucessoras à gestão do mencionado responsável para os biênios 2018-2020 e 2020-2022" (grifei) .
Finalmente, não foi requerida ou reconhecida baixa do CNPJ da Raec perante a RFB, a qual mantém o status de "inapta", a partir de 28/2/2019, havendo, inclusive, possibilidade de reversão dessa condição, nos moldes do inscrito no art. 47 da IN-RFB 1.863/2018, caso regularizadas as causas de sua "inaptidão".
Em face de todo o argumentado, o Sr. Yuri Azevedo Silva mantém a legitimidade para figurar como representante legal da empresa Rede de Arte, Ensino e Cidadania, enquanto constar o seu nome no quadro societário da empresa no sistema CNPJ da Receita Federal, qualificado como sendo presidente da organização, o que inclui a aptidão processual de receber todas as notificações da empresa oriundas deste Tribunal.
III - Quanto à reanálise dos fundamentos do acórdão recorrido
Alega-se que houve infringência ao princípio da razoabilidade, posto que "[...] no contexto dos fatos jurídicos ora analisados, não se constatou esboço de dolo ou má-fé, tampouco impedimento a regular ação fiscalizadora dessa augusta Corte, por corresponder com a verdade dos fatos a ser medida de justiça".
Sobre o assunto, como bem se sabe, em jurisprudência devidamente assentada, a constatação de dolo ou má-fé não é requisito para a condenação pela ausência da regular prestação de contas pela utilização de recursos federais.
Como se extrai da Constituição Federal, em seu art. 70, parágrafo único, "Prestará contas qualquer pessoa física ou jurídica, pública ou privada, que utilize, arrecade, guarde, gerencie ou administre dinheiros, bens e valores públicos ou pelos quais a União responda, ou que, em nome desta, assuma obrigações de natureza pecuniária.", sendo o dever de gestor público o onus probandi da boa aplicação daquilo que lhe foi confiado.
Age com culpa grave quem não o faz, mesmo em ato omissivo, arcando com o dever de devolver a parcela de recursos cuja demonstração da boa e regular aplicação não foi documentalmente justificada.
IV - Conclusão
Considerando todo o dissertado, endossando as conclusões da unidade técnica, entendo que o recurso de reconsideração deva ser conhecido para, no mérito, ser rejeitado, com base nos arts. 32, inciso I, e 33 da Lei 8.443/1992. 
Ante o exposto, VOTO por que se adote o Acórdão que ora submeto a este Colegiado.
TCU, Sala das Sessões, em 4 de outubro de 2022.
BENJAMIN ZYMLER 
Relator